臺北高等行政法院判決　　　　　　　　　　　　　　　九十年度訴字第六一一二號
　　　　　　　　　　　　　　　.
　　原　　　告　甲○○
　　被　　　告　經濟部智慧財產局
　　代　表　人　蔡練生（局長）
　　訴訟代理人　戊○○
　　　　　　　　丁○○
　　　　　　　　丙○○
　　參　加　人　乙○○
右當事人間因新型專利異議事件，原告不服經濟部中華民國九十年九月二十七日經（
九○）訴字第○九○○六三二三四三○號訴願決定，提起行政訴訟，本院判決如左：
  　主  文
原告之訴駁回。
訴訟費用由原告負擔。
　　事  實
一、事實概要：參加人乙○○於民國八十七年九月十八日以「骨髓內固定釘遠端螺孔
    瞄準器」向被告（原經濟部中央標準局，八十八年一月二十六日改制為經濟部智
    慧財產局）申請新型專利，經被告編為第00000000號審查（以下簡稱系
    爭案），准予專利。公告期間，原告以其不符新型專利要件，對之提起異議，案
    經被告審查，於九十年四月二十五日（九○）智專三（三）○五○五四字第○九
    ○八九○○○六五二號專利異議審定書為「異議不成立」之處分。原告不服，提
    起訴願，遭決定駁回，遂提起行政訴訟。本院於九十一年九月二十四日開庭行準
    備程序，經原、被告及參加人陳述意見後，認有使參加人獨立參加訴訟之必要，
    爰裁定命其參加本件被告之訴訟。
二、兩造聲明：
    (一)原告聲明：請求撤銷原處分及訴願決定。
    (二)被告聲明：如主文所示。
三、兩造之爭點：系爭案是否不具新穎性或進步性，而有違反專利法第九十八條規定
    之情事？
    (一)原告主張：
      1.查專利法第九十八條第一項第一款（申請前已見於刊物或已公開使用者）、
        第二款（有相同之發明或新型申請在先並經核准專利者）、同法第九十八條
        第二項（運用申請前既有之技術或知識，而為熟悉該項技術者所能輕易完成
        且未能增進功效‧‧‧）等條文，在在均已明列不得申請新型專利之要件。
        且任何人體醫療用品及藥品在上市之前，都要經過主管機關嚴格審核及多年
        之臨床實驗，合先陳明。
      2.本件系爭案其內容正違反上述法條之規定。茲先就系爭案與七十六年五月二
        十六日公開之美國第0000000號專利案（下稱引證三）、八十五年五
        月十一日公告之第00000000號「全方位互鎖式骨隨內螺孔定位器」
        新型專利案（下稱引證五）之結構與其功效對照如下：
        (1)引證三與系爭案比較結果，對應結構與其功效均屬相同，系爭案並無增進
          之處：引證三之支撐桿36(support leg)＋支撐塊44(support block)，即
          為系爭案之結合座30；引證三之橫臂42(transverse arm)，即為系爭案之
          定位臂40；引證三之伸縮桿66(telescoping section)，即為系爭案之延
          伸桿42；引證三之保持塊82(holder)，即為系爭案之限制塊401；引證三
          之夾持塊94(holding block)，即為系爭案之萬向調整座41；引證三之鑽
          孔指示棒102(drill guide)，即為系爭案之校對塊431,420＋定位桿A；引
          證三之夾持塊100(end block)，即為系爭案之齒卡塊430；引證三之瞄準
          機構46 (target mechanis m)，即為系爭案之萬向校對座43＋萬向調整座
          41 。
        (2)引證五與系爭案比較結果，所欲達成之功效均屬相同，系爭案並無增進之
          處：引證五操作時雖必須調整三個關節（調整座13,15,17），然系爭案亦
          須如此（螺件321、螺栓412、螺栓432）；引證五若一關節鬆動將失去精
          準度，然系爭案亦將如此，因為二案各關節皆靠鎖緊方式維持精準度；系
          爭案齒體4300咬合校對塊431，雖可作不同洞距及軸線之微調，然引證五
          藉調定調整座17亦可達成。
        依據右列對照之結果，可知系爭案與引證三或引證五均具有相同之中心思想
        及創作目的，因為此思想、目的乃相當簡單明確，即是瞄準及記憶螺孔之位
        置，故結構上也絕難有任何大異之處，縱有若干型體上之小異，亦不違此目
        的之達成，更不足以憑此就頒予新型專利（專利法第九十八條第一項第一、
        二款），此為任何從事機構設計之人士，或甚至醫療人員即可輕易明白之事
        ，身為專利主管機關之被告，怎能不知呢？訴願決定機關又怎能昧於顏面而
        怯於改正？不思改正而已，卻抄襲異議不成立之不當理由，反盡稱「引證三
        之支撐桿36，支撐塊44，與系爭案於結合座30‧‧‧構造不同；且系爭案之
        萬向校對座43‧‧‧不同於引證三之瞄準機構46‧‧‧」、「引證五之定位
        器‧‧‧，而系爭案係以一結合構件‧‧‧結合關係不同‧‧‧」等云云，
        然要知其各點，在原告前述對照及訴願書中俱有清楚說明。例如：系爭案結
        合座30無非為結合定位臂40與內釘2設想，與引證三支撐桿36及支撐塊44結
        合橫臂42與骨釘18(nail)上有何不同？難道系爭案尚有其他用途？系爭案萬
        向校對座43無非也為調整定位桿A之角度偏差，與引證三瞄準機構46以其弧
        槽108(slot)對指示棒102作偏角調整有何不同？引證五亦採用有多件相同功
        效之萬向調整塊3，其他多處相同之部位如前述對照等，被告及訴願決定機
        關卻均不理不睬，反逕自借若干單純型體差異之題而漫天發揮，一再或甚至
        蓄意摒棄整體已見相同之創作意旨於不顧。
      3.被告審查專利案件本應持公正客觀之態度，然實際上卻多憑主觀臆斷及一時
        喜惡，一旦審定即使明知有錯，至此更是抵死不改，此多年陋習早已非傳聞
        ，而其上級機關更是一昧縱容，從無責成改正之勇氣。又自訴願法修改以來
        ，該機關審理專利訴願案件之態度更有甚於此，訴願駁回之決定幾佔九成五
        以上（可逕向經濟部查詢），試想一全憑主觀喜惡，毫無根據之審定及決定
        ，其允當性怎有如此不合常理之高？其中果無違誤？若非有心掩飾何有此等
        可能？故系爭案不具專利要件之情事乃至為明確，本即應撤銷原異議不成立
        之審定。
      4.訴願決定理由指八十八年三月十一日申請之第00000000號「骨隨內
        固定針遠端螺孔瞄準器」新型專利案（下稱引證四）未能據為主張系爭案不
        符新型專利要件固非無誤，然原告要言的是在同一創作人之下，對系爭案之
        某些結構，均自行於引證四中刪除並且否定其功效（專利法第九十八條第二
        項），因此就引證三、五而言，被告及訴願決定機關對系爭案所持之種種，
        顯然都非事實，否則參加人怎還未及半年（系爭案申請日八十七年九月十八
        日至八十八年三月十一日）就再申請引證四。又訴願決定理由指原告所提之
        異議附件二─中華民國骨科醫學會八十七年度會員大會暨第三十九屆學術研
        討會之論文摘要本，其上刊登研討之日期為八十七年十月二日至三日（下稱
        引證一），以及異議附件三─中華民國骨科醫學會教育委員會八十七年七月
        二十三日之通知（下稱引證二）對系爭案之主張純屬推論，因為各印刷作業
        並非固定‧‧‧。惟原告要再言，既然該理由指印刷作業並非一成不變，而
        原告所稱之「推論」就有可能為真，既然有可能為真，決定理由就不能逕指
        此「推論」為偽，而認引證一、二「形式上」不具證據能力。因此該理由明
        顯違反對等推定原則，對系爭案及各引證之論點自不該採信。
      5.原告為一骨科主任醫師，基於多年行醫之經驗，深感在骨髓內釘植入手術中
        ，為使固定釘能正確鑽入螺孔內，須藉由多次Ｘ光之照射，方能取得大概之
        位置，但是如此卻使病患及醫療人員無端接受及累積多次之幅射劑量，造成
        無可彌補之傷害，故在八十二年間開發一種免經Ｘ光照射，便能取得正確位
        置之瞄準方法及裝置，一次便可成功地將固定釘鑽入螺孔內，免除病患之痛
        苦及傷害，並且申請專利獲准在案（即上揭引證五），此一創新裝置甫一推
        出後，即獲醫學界廣汎使用及好評，原告也曾多次於研討會發表，與會者均
        給予正面肯定。然而，此時身為醫療器材銷售代表之參加人，見此有利可趁
        之機，不思創作人開發創新之艱辛，及專利法頒予專利權人之保障，竟起剽
        竊謀利之念，在騙取原告之圖樣資料後，遂逕自生產並銷售予不知情者，因
        品質拙劣經人舉發，原告會同檢警查獲後，參加人為求脫罪，趁正於調查之
        際，再度抄襲引證三、五之內容，並略加修改若干構件無謂之形狀，重新申
        請專利（即系爭案及引證四）以企圖掩飾其犯行，及延遲司法程序之進行（
        專利法第一百零五條準用第九十四條），被告不加查察，竟核予專利而致有
        今日，豈非盡喪主管機關保護智慧財產權之本意。再者，參加人被扣之仿品
        ，業經司法院指定之公正專業機關鑑定（見卷內國立中興大學及中國機械工
        程學之鑑定報告），其結論均指對引證五確已構成侵害（實質相同），事實
        一一俱在，洵不容參加人一再推拖狡辯。被告及訴願決定機關對此不加審思
        ，反稱該等報告無從進入審酌，未能採證。難道該鑑定機關之素養或甚至智
        能竟遠不如被告及訴願決定機關，而要待被告及其上級機關重新審酌？該報
        告就竟無一絲可採之處？被告面對上述各事實而始終不理不信，即有可議。
      6.參加人於八十七年九月十八日提出申請並獲被告審查核准公告之系爭案，於
        提出專利申請前即有公開展示、銷售、使用之事實並經多個鑑定機關鑑定屬
        實，明顯已違反現行專利法第九十八條第一項第一款之規定：
        (1)參加人於其申請專利說明書中創作本說明(2)中所強調之「‧‧‧緣此，本
          創作人乃針對上述之缺失，而加以研究改進，並經不斷構思、開發，遂得
          以首創出本創作。」經原告詳細比對後，參加人之申請專利說明書中自創
          作說明(1)至創作說明(7)，不論是全頁抄襲或是段落抄襲，皆與原告已獲中
          華民國核准之新型專利（即引證五）說明書中之創作說明內容近乎字字相
          同；其內容也有因疏忽而抄錯一、二字者、也有全段抄錄原告之確認定位
          方法者；可見參加人自始即存心仿冒抄襲原告所有之引證五，實無庸置疑
          。
        (2)參加人於其申請專利說明書中創作說明(3)中強調「‧‧‧一結合構件3，
          係連結於骨髓內釘2一端，主要係設有一結合座30‧‧‧一端設有外螺紋
          310，另端環凸一齒卡體311；‧‧‧」，及創作說明(4)「‧‧‧組合時，
          請參閱第二、三、四圖所示，僅須先將定位栓31置入結合座30之通孔300
          內，‧‧‧，如此即簡易達成骨髓內釘2與結合構件3連結；」及創作說明
          (6)「‧‧‧，使用時，請參閱四、五、六、七圖所示，本案所配合之骨髓
          內釘2係為一種習用之植入骨髓用具，並經改良後係可極簡易扳動扳塊303
          及旋動定位栓31，即可達到骨髓內釘2與結合構件3之分離或連結‧‧‧」
          。惟查，參加人於創作說明全文中，用大半篇幅來描述且強調結合構件3
          為其所改良之結構發明；經原告遍查國內外骨材器械之型錄，終於查出其
          所謂「結合構件3」，乃國外骨材商已核准專利且上市之產品。
        上述原告提出之種種證據，絕對可以明顯看出參加人自始至終，除了一貫精
        於抄襲仿冒之外，更精於不露痕跡地將仿冒抄襲之事實，巧妙地掩蓋於創作
        說明中，而不敢提及其出處及引用專利之名稱，矇騙被告審查諸公之專業判
        斷。
      7.被告未經深入詳查，僅憑一紙圖示外觀及參加人一面自承之詞，就認定引證
        五與系爭案之結構特徵不同，顯見審定之初即已偏袒參加人，不但已盡失主
        管機關應有之公正超然立場，所為處分更無公信可言。茲分述如后：
        (1)系爭案主要係由一骨髓內釘2、一結合構件3及一外調節構件4所組成，其
          特徵在於：
          一骨髓內釘2之一端係可與一結合構件3活動組接；
          該結合構件3另側係平行骨髓內釘2連結一外調節構件4；
          該外調節構件4主要係設由定位臂40、萬向調整座41、延伸桿42及萬向
            校對座43所組成；
          藉由外調節構件4簡化關節調整數量，使整體架構更為穩固、迅速，並
            延伸桿42限制於平面作動調整，頗具較簡易操作而能迅速校對及可增進
            調整之精準度者。
        (2)由系爭案申請專利範圍之說明再與引證五之專利內容作一比較可清楚得知
          ：
          系爭案之外調節構件4之定位臂40即引證五之接桿4、4A；延伸桿42即引
            證五之滑桿6，其外觀雖略有改變，惟功效、特徵、目的係完全相同；
          系爭案之外調節構件4係結合於骨髓內釘2之一端，此構成係完全相同於
            引證五之結構；
          系爭案結合構件3另側係平行骨髓內釘2連結一外調節構件4，該方式亦
            可清楚地於引證五中見得，且乃國外骨材商已上市之產品；
          系爭案外調節構件4主要係設由定位臂40、萬向調整座41、延伸桿42及
            萬向校對座43所組成，此一組成即引證五中之接桿4、4A、萬向調整塊
            、3A、3B'、滑桿6、螺桿35、35A、35B；
          系爭案藉由外調節構件4簡化關節調整數量，使整體架構更為穩固、迅
            速，並延伸桿42限制於平面作動調整之目的於引證五中均已明白揭示，
            其雖減少一關節調整數量，然卻少了一個軸向之調整，而導致功能受到
            嚴重之限制，而失去進步性。
        (3)由以上說明及比較系爭案與引證五實為相同之構成，引證五之申請專利日
          期為八十二年十二月二十二日，早於系爭案提出申請之日期即八十七年九
          月十八日，故系爭案之構成於申請前已有核准之專利案，況更有多次醫學
          年會論文發表在先，其構成並未具進步性乃屬事實。系爭案明顯已違反現
          行專利法第九十八條第一項第二款、第二項之規定。
      8.引證二，即台灣必治妥施貴寶股份有限公司於八十七年十月2日刊登於「中
        華民國骨科醫學會87年度會員大會論文摘要」廣告中之「Bingo瞄準器」，
        由一般廣告之作業需求時限需提前二至六個月之準備期。例如補充證據三已
        載明十月二十五日舉行年會，八月一日起至八月二十日截止刊登會刊廣告之
        收件，可知其於提出專利申請前即有商業行為之事實已勿庸置疑。且其於申
        請前事實上已有其他廣告、展示、銷售之行為，在在均有實際證據可茲證明
        。
      9.系爭案之構成乃引證五之一種應用，有專利法第九十八條第二項不得申請取
        得新型專利之情事。
        (1)互鎖式骨髓內釘（Interlocking Nail）主要係用來固定粉碎性下肢（股
          骨、脛骨）及上肢（肱骨）骨折，以維持骨骼長度及正常之方向。手術方
          式，依照是否使用Ｘ光儀器輔助定位，可分為Ｘ光定位及非Ｘ光定位。非
          Ｘ光定位之互鎖式骨髓內釘手術，即利用可在植入骨釘前，事先定位骨釘
          螺孔之定位器（nail-mounted guide）輔助定位。在植入骨釘（nailing
          ）前，手術醫師先利用導引桿完成骨折復位（Reduction）及擴鑽骨髓內
          腔（reaming）後，依照導引桿刻度之數字顯示，選擇需使用適當長度及
          直徑之骨內釘後，可使用骨釘螺孔定位器（nail-mounted guide），如引
          證五之創作說明(3)、(4)之步驟，及第三、五圖之顯示說明步驟，來完成手
          術。此一手術方式之優點（如引證五創作說明(4)）係可完全不需經由Ｘ光
          機之輔助對孔，而可減少輻射光源之傷害，且工作快速、簡便、精確；引
          證五經設置萬向關節與遠端二個可以滑動調整孔距之定位座，再配合二定
          位桿之迅速定位，而可於入釘前輕易對應配合任何廠牌孔距規格及骨釘彎
          度之互鎖式骨髓內釘，因此諸多突破創新，及前所未有之特點而獲得多國
          專利主管機關之認可，並獲專利核准多年。
    　　(2)由於各廠牌骨釘均有其不同之彎度、孔距、規格之設計，故調整關節之數
          量可影響調整時之最佳精確度。系爭案僅藉二調整構件便冀望輕易獲得對
          應骨釘之遠端螺孔，實非簡易可達之設計，就平行對應者而言或許可行，
          如對應他種規格之骨釘，其對應彎曲度不同，必因調整度不足而無法對準
          二孔，更遑論其所謂「二點一直線」之說，故系爭案之構成乃引證五之一
          種應用，明顯係運用其申請前既有之技術或知識，而為熟習該項技術者所
          能輕易完成且未能增進功效，系爭案確實不符新型專利之申請要件已至為
          明確。
    　　(3)再者，參加人一再強調之「‧‧‧金屬聲，而可檢視鑽孔位置是否正確」
          一詞，又可證明其本身不具骨科手術之實際經驗，蓋因手術室中充滿各種
          金屬器械，於手術過程中各器械極易互相碰撞，況且手術室中不會只有一
          名人員，金屬撞擊聲絕對經常產生，參加人以此聲響為檢測依據不免貽笑
          大方，甚至枉顧患者手術中之風險，完全為不實之謬論。
        (4)就系爭案與引證五於實際使用於定位手術時之比較可知：
          入釘前校對定位時引證五只需將二支定位桿套入二定位座及相對之二骨
            內釘螺孔，再迅速將關節之螺桿鎖緊，即可將遠端二螺孔之孔距及定位
            準確對正；而系爭案之遠端結構因相較於引證五，於第一及第二校對塊
            之聯結上少了一個活動調整關節，故於定位時只能因應骨釘長度先將一
            定位桿穿過其第一校對塊，對準遠端螺孔將調整塊鎖緊延伸桿，決定骨
            釘之長度距離後，才能將另一定位桿經過第二校對塊來試著能否對準定
            位近端螺孔，即其所謂之「二點一直線」，其操作程序之複雜瑣碎不僅
            浪費時間，實際上已脫離一般手術之常用方式；因其比較引證五，減少
            了一個遠端調整關節，故近端第二校對塊永遠無法精準定位近端螺孔；
            系爭案所謂「簡化關節調整數量，使整體架構設更為穩固、迅速」「活
            動關結控制結構極為精簡、操作極為簡易。」及「可做更細微之微調以
            增進校對之準確度」實為無稽之談，完全缺乏實際開刀經驗及科學實驗
            求證之精神，且證實系爭案並無產業之可利用性。
          入釘前定位完成後，為避免入釘時榔頭之重擊會使關節鬆動，引證五只
            需將近端定位器及骨釘結合處之貼合座上面的一個螺釘鬆開，即可分離
            骨釘及定位器，待骨釘進入骨髓內腔之適當位置後，再由貼合座及結合
            座以螺釘鎖緊，即可達到入釘前之定位；而系爭案入釘前完成螺孔定位
            後，要將定位臂和長臂分離時，需鬆開二定位孔上之固定座、導梢及螺
            件，才能將定位器及骨釘部分分離，再行入釘之動作，過程可謂繁複、
            浪費時間，待骨釘進入骨髓內腔之適當位置後，還要在一堆血淋淋之器
            械中找出上述之固定座、導梢及各種複雜之螺件，倘複雜零件中有一個
            掉落地上，則如何再行將定位臂重新固定在長臂上呢？如此複雜與浪費
            時間之固定及分離方式難謂有創新及功效之增進。
          術中倘若骨釘有彎曲變形（bending）時的處置方式：
            引證五入釘後若遇上骨釘因骨髓腔之解剖結構而變形時，可以由套管中
            移開遠端定位座，只留下近端定位套孔，藉由鑽針穿過套孔而形成定位
            座及釘孔之原有對應軸向及釘孔之前後關係，如此可使用鑽針在原先之
            骨頭上鑽孔前後尋找釘孔，再藉由一支具數字刻度導引桿之精確定位方
            式，即可準確鑽到釘孔，遠端第二螺孔也是以此方式鑽孔定位，手術者
            即可迅速完成定位工作；而系爭案入釘後，若遇上骨釘因骨髓腔之解剖
            結構而彎曲變形時，則因其第一校對塊係和延伸桿結為一體，其軸向及
            與調整塊之距離，完全由調整塊之螺帽及定位栓來固定，其第二校對塊
            需視第一校對塊固定後才能決定其軸向及與第一校對塊之距離；故若鑽
            取不到第一校對塊對應之骨釘遠端螺孔時，因其第一校對塊體積太過龐
            大，勢必要將調整塊及延伸桿鬆開，並全部移除第一調整塊、延伸桿及
            第二校對塊，方可有空間繼續以盲目（即完全無遠端定位器）之方式來
            實施多次重複之鑽針及粗糙之定位手術，完全失去遠端螺孔定位器在互
            鎖式骨髓內釘手術中協助醫師作初步定位之基本功能，且既操作繁瑣、
            費時，更經不起實際手術驗證；系爭案此種不良之結構設計，將誤導手
            術醫師因多次之鑽孔失敗，導致骨質缺損而失去螺釘穩定固定，不僅失
            去互鎖式骨髓內釘手術之目的；更因其手術時間冗長增加數倍之術中失
            血量，甚且傷害患者之健康。
          如何不用Ｘ光儀器，而能確認螺釘在正確之螺孔中：
            不需使用Ｘ光儀器輔助，且能確認螺釘在骨內釘螺孔中之方法，在引證
            五之具數字刻度導引桿申請專利說明書及原告在八十三年及八十四年之
            中華民國骨科醫學會發表之論文中，已有詳細精闢之手術指導及論述：
            透過具數字刻度導引桿之使用，已完全成功地將螺孔之確認定位數據化
            ；而系爭案在其專利申請說明書五、創作說明(7)中卻只提到「導引桿碰
            觸到鑽針時之金屬聲，即可檢視鑽孔位置是否正確」，即矇混帶過；如
            此不了解在骨內釘中之導引桿可能因碰觸金屬而產生聲音之位置誤判，
            且系爭案不能將其位置透過數據化讓手術者能確認近端及遠端螺釘之相
            對正確位置，而只能「聽聲辨位」，手術醫師若使用系爭案之此一定位
            方法手術，無異於瞎子摸象，患者危矣。
      10.被告不僅輕信參加人之說詞，甚至自行代參加人之位，無端曲解甚至擴大其
        內容，除顯見已盡失立場外，系爭案說明書內不提其與引證五作背景比較，
        更有規避事實審查之嫌。系爭案違反專利法第九十八條第一項第一、三款及
        第二項之規定已是既成事實。
      11.被告與參加人俱非骨科醫療人員，何以憑空斷定引證一結構較系爭案複雜、
        使用較不便？有無實據證明？對於身為骨科醫師之原告，以多年之經驗說明
        二案實質相同之理由卻又何以全不採信？被告身為專利主管機關，審查專利
        案雖具有一定之技藝能力，但終非骨科醫療人員，缺少實際開刀之經驗，對
        於系爭案與引證五功效之比較上本應慎重，然被告卻僅為保官署顏面，無論
        有無實據，執意偏袒參加人到底，更盡言有利於參加人之詞，而全然不顧具
        有專業經驗之原告之理由。
      12.參加人涉嫌侵害原告所有引證五之事實，經送被告所指定之鑑定單位，中國
        機械工程學會及中興大學鑑定後證實『台灣必治妥施貴寶股份有限公司之「
        ZIMMER Bingo瞄準器」產品，係實質相同於新型專利第112494號專利案』（
        即引證五）、『待鑑實物應屬侵害專利權行為』。被告既然可僅憑參加人自
        承及一紙外觀，就稱引證一是參加人所作，何以在上揭該二鑑定報告指證歷
        歷之下，無視結論卻反指該產品並非系爭案？認定上豈非採二套標準而厚彼
        薄此？被告雖身為專利主管機關，除要具有一定之技藝能力外，對於其他專
        業單位之意見，無論內容是否相左，更是要平心以待，審慎取捨以補不足，
        絕不可居於本位主義，採取二套標準曲解事實，因此所為審定當然違誤。綜
        上陳述，系爭案內容確實已相同於引證五，且於專利申請日之前已有公開展
        示、販售之商業行為，功效表現也未較引證五增進，明顯違反前專利法第九
        十八條第一項第一、三款（新穎性）及第二項（進步性）之規定，更不具產
        業之利用價值。
    (二)被告主張：
　    本件原告起訴理由主要指稱(1)由引證二可推論引證一具證據力；(2)系爭案係組
      合引證三、五之技術，不具進步性云云；惟查(1)引證一（中華民國骨科醫學會
      八十七年度學術研討會之論文摘要）刊登日期（八十七年十月二日）晚於系爭
      案申請日（八十七年九月十八日）；且引證一之封底為一種產品廣告（非論文
      摘要）；其與引證二之論文摘要截止收件通知函無關，且引證二截止收件係論
      文摘要，非產品廣告，引證二不足以證明該產品廣告揭示日期早於系爭案申請
      日，故引證一、二不具證據力；(2)引證三之支撐桿36、支撐塊44，與系爭案於
      結合座一側形成有通孔，通孔內可置入定位栓，定位栓一端可螺組骨髓內釘，
      另端設有齒卡體，齒卡體可為結合座中段設置之卡榫卡合定位構造不同；且系
      爭案之萬向校對座係由齒卡塊、校對塊及螺栓構成，萬向調整座係由二相同基
      塊、二掣旋塊及一螺栓所組成，該萬向校對座及萬向調整座之構造不同於引證
      三之瞄準機構46；故系爭案構造特徵與引證三不同；引證五之定位器係利用數
      個調整座、數接桿及套管套組滑桿所構成；而系爭案係以一結合構件（含一結
      合座、定位栓、固定座）活動組接於一骨髓內釘一端，該結合構件另側聯結一
      外調節構件（含定位臂、萬向調整座、延伸座、萬向校對座）所構成；系爭案
      與引證五之構件構造及構件間結合關係不同；又由引證三、五之技術並無法組
      合成系爭案由結合構件、萬向校對座及萬向調整座所構成構造特徵，故引證三
      、五尚難證明系爭案不具新穎性及不具進步性；起訴理由，難謂足採。
    (三)參加人主張：
      1.按凡對物品之形狀、構造或裝置之創作或改良，而可供產業上利用者，得依
        專利法第九十七條暨第九十八條第一項規定申請取得新型專利。而對於公告
        中之新型，如認有違反專利法第九十七條至第九十九條之規定，提起異議者
        ，依同法第一百零二條規定，得自公告之日起三個月內，備具異議書，附具
        證明文件，向專利專責機關提起之。從而，系爭專利有無違反專利法情事而
        應不予專利，依法應由異議人附具證據證明之，倘其證據不足以證明系爭專
        利有違專利法之規定，即應為異議不成立之處分，合先敘明。
      2.本件原告主張參加人申請之系爭案即「骨髓內固定釘遠端螺孔瞄準器」新型
        專利，違反專利法第九十八條第一項第一款及第二項之規定，應不予專利。
        惟：
        (1)原告所提之引證一至引證五，參加人於八十九年八月三十日向被告提出新
          型專利異議答辯理由書中有詳細舉證說明，被告於九十年四月二十五日審
          定將原告之異議駁回。原告雖然再主張該系爭案不具功效以及產業價值，
          此主張顯然與引證四（同為參加人之創作）專利異議申請書（同為原告）
          中相互矛盾，該異議申請書之第三點異議理由，原告完全肯定系爭案為一
          考慮周全、功效完備之優良產品。
        (2)原告誣指參加人在騙取原告之圖樣資料後，遂逕自生產。按參加人自七十
          六年即從事骨科醫療器材銷售，熟悉手術工具之使用，並且自行研究精進
          骨髓內固定釘遠端螺孔瞄準器。又國內每一項專利均有專利公報，參加人
          不必騙取。
        (3)原告所提國立中興大學之鑑定報告為八十七年十二月十四日，中國機械工
          程學會之鑑定報告日期為八十七年十二月三日，兩份鑑定報告均明白寫著
          待鑑定物為ZMS Bingo瞄準器之「型錄影本及相片」，並非原告所提「被
          扣之仿品，業經司法院指定之公正專業機關鑑定」，兩者鑑定物不符合。
        (4)原告更刻意顛倒時間順序，作不實之舉證，事實上，原告係在八十九年五
          月十七日（晚於兩份鑑定報告日期），持該兩份鑑定報告，至中山醫藥學
          院附設醫院查扣參加人已經獲得被告審定核准專利之物品，兩份專利核准
          審定書日期分別為八十九年五月一日以及八十八年八月三十一日，均早先
          於查扣日期，按參加人有暫准專利之權利，而原告未能尊重他人之創作，
          更無視法令；另原告於九十一年九月二十四日準備程序時，硬說參加人只
          有專利申請書，更顯示原告所言與事實不符合。本件申請專利之事件及時
          間表，整理如附件五可參。
        (5)另原告稱參加人涉嫌侵害原告所有引證五乙事，參加人亦曾就此送請中國
          機械工程學會鑑定結論為未對原告之專利有侵權。而且參加人係以實體物
          送請鑑定，而原告係以型錄影本及相片送請鑑定，併此敘明。而補充證據
          六之證人舉證，原告請一位非當事人於九十一年八月來敘述八十七年八月
          之四年前的事項，也顯示原告舉證有諸多不實之處。
      3.按「稱新型者，謂對於物品之形狀、構造或裝置之創作或改良。」此專利法
        第九十七條定有明文。是以，以不同之構造，以期達到相同之目的與功效者
        仍不失新穎性，若以不同之設計而產生更佳之特殊效果，則其價值更高，但
        以不同之設計可達相同之效果，即使無特殊效果之產生，亦不能否定其新穎
        性。原告之補充證據七為論文發表，補充證據八、十一、十二為手術過程之
        技術，均與系爭案申請專利無關，補充證據九係原告主觀上認定，參加人已
        經在專利申請書中與原告所有之引證五作優劣比較說明。而補充證據八，原
        告聲稱系爭案無法使用於較大彎度之骨髓內固定釘，參加人提供附件八，此
        為脛股使用之骨髓內固定釘，上端有一轉折點，形成較大彎度，系爭案仍然
        能容易而且精確地瞄準遠端螺絲孔，顯然地，原告有錯誤之認定。
      4.綜前，原告主張系爭案違反專利法第九十八條第一項第一款及第二項之規定
        ，無理由至明。參加人均是依規定及程序合法申請新型專利，被告亦是依其
        專業合法辦理，原告一再為不實之指摘，亦有未當。
    理  由
一、按凡對物品之形狀、構造或裝置之創作或改良，而可供產業上利用者，得依專利
    法第九十七條暨第九十八條第一項規定申請取得新型專利。而對於公告中之新型
    ，任何人認有違反專利法第九十七條至第九十九條規定，提起異議者，依同法第
    一百零二條規定，得自公告之日起三個月內，備具異議書，附具證明文件，向專
    利專責機關提起之。從而，系爭專利有無違反專利法情事而應不予專利，依法應
    由異議人附具證據證明之，倘其證據不足以證明系爭專利有違專利法之規定，自
    應為異議不成立之處分。
二、本件第00000000號「骨髓內固定釘遠端螺孔瞄準器」新型專利異議案，
    原告所提之異議附件二為中華民國骨科醫學會八十七年度會員大會暨第三十九屆
    學術研討會之論文摘要本，其上刊登研討之日期為八十七年十月二日至三日（即
    引證一）；異議附件三為中華民國骨科醫學會教育委員會八十七年七月二十三日
    之通知（即引證二）；異議附件四為七十六年五月二十六日公開之美國第000
    0000號專利案（即引證三）；異議附件五為八十八年三月十一日申請之第0
    0000000號「骨髓內固定針遠端螺孔瞄準器」新型專利案（即引證四）；
    異議附件六為原告於所申請而於八十五年五月十一日公告之第00000000
    號「全方位互鎖式骨髓內螺孔定位器」新型專利案（即引證五）。被告以引證一
    刊登日期晚於系爭案申請日，且引證一之封底為一種產品廣告（非論文摘要），
    其與引證二之論文摘要截止收件通知函無關，引證二不足以證明該產品廣告揭示
    日期早於系爭案申請日，故引證一、二不具證據力；系爭案構造特徵及功效與引
    證三不同，引證三不能證明系爭案不具新穎性及進步性；引證四之申請日晚於系
    爭案申請日，不具證據力；系爭案與引證五之構件構造及構件間結合關係不同，
    其操作上功效亦不同，故引證五不能證明系爭案不具新穎性及進步性；乃審定異
    議不成立。原告不服，提起訴願，遭決定駁回，遂提起本件行政訴訟。兩造及參
    加人之主張，各如事實欄所載。
三、經查，引證三之支撐桿36、支撐塊44，與系爭案於結合座一側形成有通孔，通孔
    內可置入定位栓，定位栓一端可螺組骨髓內釘，另端設有齒卡體，齒卡體可為結
    合座中段設置之卡榫卡合定位構造不同；且系爭案之萬向校對座係由齒卡塊、校
    對塊及螺栓構成，萬向調整座係由二相同基塊、二掣旋塊及一螺栓所組成，該萬
    向校對座及萬向調整座之構造不同於引證三之瞄準機構46，故系爭案構造特徵及
    功效與引證三不同，引證三未能證明系爭案不具新穎性及進步性。又引證五之定
    位器係利用數個調整座、數接桿及套管套組滑桿所構成；而系爭案係以一結合構
    件（含一結合座、定位栓、固定座）活動組接於一骨髓內釘一端，該結合構件另
    側聯結一外調節構件（含定位臂、萬向調整座、延伸桿、萬向校對座）所構成；
    系爭案與引證五之構件構造及構件間結合關係不同，其操作上功效亦不同，故引
    證五不能證明系爭案不具新穎性及進步性。原告起訴意旨亦不否認系爭案之部分
    構件確與引證三或引證五不同，雖其陳稱兩者均具有相同之中心思想及創作目的
    即瞄準及記憶螺孔之位置，故不能給予系爭案新型專利云云。惟查，稱新型者，
    謂對於物品之形狀、構造或裝置之創作或改良，此觀專利法第九十七條之規定甚
    明；故新型非屬抽象之技術思想或功能，而係佔據有一定空間之物品實體，為其
    形狀、構造或裝置上之具體創作或改良；原告徒以系爭案與引證三或引證五均具
    有相同之中心思想及創作目的，即謂系爭案不得給予新型專利，殊有誤解。至於
    原告謂引證三或引證五之某某構件即相同於系爭案之某某構件云云，乃其主觀之
    之意見，並非可採。次查，引證四之申請日為八十八年三月十一日，較系爭案申
    請日八十七年九月十八日為晚，縱然同屬參加人所有之專利，仍未能據為主張系
    爭案不符新型專利要件。另查，引證一為中華民國骨科醫學會八十七年度會員大
    會暨第三十九屆學術研討會之論文摘要本，其上刊登研討之日期為八十七年十月
    二日至三日。原告異議時欲藉引證二─中華民國骨科醫學會教育委員會八十七年
    七月二十三日之通知，記載前述學術研討會論文投稿摘要延至該年八月三日下午
    五時寄至該會會址為限等語，推論自截稿日後連同排版、印刷及寄發等作業，該
    論文摘要最快可於八十七年八月二十五日起供會員閱讀，而謂該論文摘封底揭示
    之台灣必治妥施貴寶股份有限公司「Zimmer Bingo瞄準器」產品廣告已於系爭案
    申請日八十七年九月十八日前揭示系爭案構造特徵，應不具專利性云云。惟查，
    各該印刷行政作業期間並非固定或一成不變，自不足以確切證明該產品廣告確已
    在系爭案申請日前公開，故引證一、二，並不足採證。又原告於訴願及行政訴訟
    階段提出之國立中興大學鑑定報告影本、中國機械工程學會鑑定報告影本，該兩
    份鑑定報告均明載待鑑定物為台灣必治妥施貴寶股份有限公司ZMS Bingo瞄準器
    之「型錄影本及相片」，並不等同系爭專利，是該鑑定報告自不能採證。另原告
    起訴所提補充證據三之型錄，難謂與系爭案之「結合構件3」相同；其餘補充證
    據，或為訴願階段前已提出者，或為原告之論文發表，或手術過程之技術，經核
    均難證明系爭案不具新穎性或進步性。綜上所述，異議證據均未能證明系爭案有
    違反專利法第九十八條第一項第一款及第二項之規定。從而，被告所為本件異議
    不成立之處分，洵無違誤，訴願決定予以維持，亦無不合。原告仍執前詞訴請撤
    銷，為無理由，應予駁回。
據上論結，本件原告之訴為無理由，依行政訴訟法第九十八條第三項前段，判決如主
文。
中    華    民      國      九十一      年     十二    月     二十五    日
                           臺 北 高 等 行 政 法 院  第二庭
           　　　　　　　　　　　　　　　　　審判長 法　官  徐瑞晃
           　　　　　　　　　　　　　　　　　　　　 法　官  吳慧娟
           　　　　　　　　　　　　　　　　　　　　 法　官  李得灶
右為正本係照原本作成。
如不服本判決，應於送達後二十日內向本院提出上訴狀並表明上訴理由，如於本判決
宣示後送達前提起上訴者，應於判決送達後二十日內補提上訴理由書（須按他造人數
附繕本）。
中　　　華　　　民　　　國　　九十一　　年　　 十二 　　月　　二十七　　日
            　　　　　　　　　　　　　　    　      書記官  陳清容
